【裁判字號】    94,再易,14
【裁判日期】    950220
【裁判案由】    再審之訴
【裁判全文】
臺灣苗栗地方法院民事判決              94年度再易字第14號
再審原告    丁○○
                      號10樓.
            丙○○
                      號10樓.
            己○○
                      號19樓.
            戊○○
            甲○○○
            庚○○○
                      41號
共      同
訴訟代理人  彭巧君律師
再審被告    乙○○
訴訟代理人  溫瑞鳳律師
上列當事人間請求返還土地等事件，再審原告對於本院民國94年
7 月11日本院94年度簡上字第6 號確定判決提起再審之訴，本院
判決如下：
    主  文
再審之訴駁回。
再審訴訟費用由再審原告負擔。
    事  實  及  理  由
一、本件再審意旨略以：（一）本件坐落苗栗縣竹南鎮○○段中
    大埔小段434 之6 地號土地（下稱系爭土地）及其上門牌號
    碼苗栗縣竹南鎮○○里○ 鄰○○路938 號房屋（下稱系爭房
    屋），原為再審原告之被繼承人柯林牡丹所有，民國71年6
    月16日由柯林牡丹將之以形式上之買賣契約賣予再審被告之
    被繼承人柯寬闊。觀之該買賣契約書內容，除載明買賣標的
    物為上開土地外，並無敘及包含該土地上之房屋。依民法第
    66條「稱不動產者，謂土地及其定著物」規定，土地及其上
    之房屋，二者並無相互從屬之性質，所有權人應個別處分之
    。而原審竟遽行認定柯林牡丹與柯寬闊間之買賣標的物包含
    房屋在內，顯與民法第66條規定相悖；（二）原審判決以一
    般社會常情為由，認定柯林牡丹出賣土地之行為包含房屋在
    內，顯與社會不動產交易習慣相違，更與民法物權公示公信
    原則相悖。況依民法第760 條「不動產物權之移轉或設定，
    應以書面為之」規定，旨在規範買賣雙方應以書面載明賣買
    賣標的物及其價金等必要之點，以免生紛爭。果若柯林牡丹
    真有出賣系爭房屋予柯寬闊，則為何關於何時交屋、房屋價
    金、屋內動產如何處理等情節均付之闕如？可證柯林牡丹並
    未出賣系爭房屋予柯寬闊。原審心證顯然逾越法規秩序及社
    會交易習慣；（三）再者，民法第153 條規定，當事人互相
    意思表示一致者，契約即為成立，如當事人互相意思表示不
    一致者，契約即無法成立。柯林牡丹與柯寬闊間有無就系爭
    房屋達成買賣契約，甚至雙方間就協議由柯寬闊將系爭房屋
    出借予柯林牡丹使用（至死亡）等節，均未見雙方有達成一
    致之意思表示，依前揭法條規定，雙方就系爭房屋並無契約
    關係存在；（四）縱使認柯寬闊買受系爭房屋後同意借予柯
    林牡丹使用迄死亡為止之情為真，而謂其有交付房屋請求權
    ，惟柯寬闊始終未主張，再審被告迄今始為交付房屋之請求
    ，顯已罹於時效。原審以再審原告依民法第125 條主張時效
    抗辯無理由，而為不利之判決，亦有違誤等語，而認原審判
    決適用法規顯有錯誤。並聲明：（一）原確定判決廢棄；（
    二）再審被告之上訴駁回；（三）再審及前審訴訟費用均由
    再審被告負擔。
二、再審被告則以：原確定判決中已就買賣標的除系爭土地外是
    否及於系爭房屋，及柯寬闊同意借予柯林牡丹住至百年壽歸
    為止，此為雙方之合意等情，均詳加論述，並無適用法規有
    錯誤情事，且時效消滅並非再審事由等語置辯。並聲明：（
    一）再審之訴駁回；（二）再審訴訟費用由再審原告負擔。
三、按再審之訴，應於30日之不變期間內提起。前項期間自判決
    確定時起算，但再審之理由知悉在後者，自知悉時起算。民
    事訴訟法第500 條第1 項、第2 項定有明文。查本院94年度
    簡上字第6 號民事簡易第二審事件，於94年7 月11日判決，
    再審原告於收受上開判決時，始得知悉再審理由，而上開判
    決均於同年7 月19日送達再審原告等人，有送達證書在卷可
    參，則再審原告於94年8 月16日提起本件再審之訴，未逾30
    日之不變期間，合先敘明。
四、按民事訴訟法第496條第1項1 款所謂「適用法規顯有錯誤」
    ，係指確定判決就事實審法院所確定之事實而為法律上判斷
    ，有適用法規顯有錯誤之情形而言，並不包括判決理由矛盾
    、理由不備、取捨證據及認定事實錯誤之情形在內（最高法
    院71年台再字第30號判例、92年度台上字第320 號判決意旨
    參照）。至事實審法院認定事實錯誤，就當事人提出之事實
    及聲明之證據疏於調查，或就上訴理由漏未斟酌，僅生認定
    事實錯誤、調查證據欠周或判決不備理由之問題，當事人雖
    得於判決確定前，據為上訴之理由，究與適用法規顯有錯誤
    之情形有間，不得據以提起再審之訴（最高法院80年度台再
    字第64號判決要旨參照）。
五、再審原告固主張原審確定判決有適用法規顯有錯誤之情事，
    惟查：（一）系爭房屋屬未經保存登記之違章建築，該建物
    之所有權屬柯寬闊所有，柯林牡丹並無拆除之權能，暨柯寬
    闊同意柯林牡丹夫妻居住於系爭房屋至百年壽歸為止等事實
    ，既為另案臺灣高等法院臺中分院86年度上字第1154號拆屋
    還地事件中之重要爭點，兩造即柯寬闊、柯林牡丹已就上開
    重要爭點為辯論，經上開法院審酌後為如上之判斷，則本院
    自應予以尊重，以符民事訴訟之誠信原則（最高法院84年度
    台上字第2530號判決意旨可參）。（二）且系爭房屋究是否
    為柯寬闊與柯林牡丹間之買賣標的、交付房屋之請求權是否
    罹於時效等節，業經原審協同兩造整理不爭執事實與爭點後
    為辯論（見原審卷第134 頁起），併就再審原告前揭爭執各
    點，於判決理由中詳為說明，經核其認事用法並無違誤。又
    再審原告主張前揭再審理由，係屬事實認定、證據取捨有無
    錯誤之問題，揆諸前揭法條及判例意旨，均與「適用法規顯
    有錯誤」之情形不符。故再審原告仍執陳詞，指摘原確定判
    決適用法規顯有錯誤，實無可採。
六、按再審之訴，顯無再審理由者，得不經言詞辯論，以判決駁
    回之，民事訴訟法第502 條第2 項定有明文。綜上論述，原
    確定判決並無民事訴訟法第496 條第1 項第1 款適用法規顯
    有錯誤顯然影響裁判之情事，再審原告提起本件再審之訴，
    顯無再審理由，爰依民事訴訟法第502 條第2 項規定，不經
    言詞辯論，以判決駁回之。
七、據上論結，本件再審之訴為無理由，依民事訴訟法第502 條
    第2 項、第78條、第85條第1項前段，判決如主文。
中    華    民    國    95    年    2     月    20    日
            民事庭審判長法  官  宋國鎮
                        法  官  張文毓
                        法  官  黃怡玲
以上正本係照原本作成。
不得上訴。
                        書記官  劉依緹
中    華    民    國    95    年    2     月    20    日


司法院資訊處製作；財團法人民間司法改革基金會備份。
